【裁判字號】    97,易,229
【裁判日期】    980122
【裁判案由】    詐欺
【裁判全文】
臺灣臺北地方法院刑事判決         97年度易字第229號
公  訴  人  臺灣臺北地方法院檢察署檢察官
被      告  甲○○
選任辯護人  劉慧君律師
            鄧依仁律師
上被告因詐欺案件，經檢察官聲請簡易判決處刑（96年度偵字第
25922號)，經本院認為不宜以簡易判決處刑，適用通常訴訟程序
審理，判決如下：
    主  文
甲○○無罪。
    理  由
一、公訴意旨略以：被告甲○○預見將行動電話交付不明人士，
    係供幫助他人詐欺取財之用，竟仍不違本意，而基於幫助詐
    欺取財之間接故意，於民國96年6月間，在不詳地點，將南
    屏電信股份有限公司 (下稱南屏電信公司)登記使用人：甲
    ○○、門號：0000-000-000號行動電話 (含SIM卡)，交付姓
    名、年籍不詳之成年人，而容任該電話供他人用以詐騙財物
    。嗣該不詳之成年人所屬詐欺集團成員基於意圖為自己不法
    所有之犯意聯絡，於96年6月26日下午10時15分許，利用被
    告甲○○上揭行動電話向在臺中縣大里鎮之丙○○佯稱：李
    女日前支付網路購物之貨款，應至自動櫃員機前列印交易明
    細表，再提供該交易日期與經辦機號，並依指示操作按鍵，
    將該資料轉換成英文云云；復於同日下午10時30分許，以同
    一電話向在彰化縣秀水鄉之丁○○佯稱：黃女因支付網路購
    物之貨款，而誤設定為分期付款，須至自動櫃員機前，依指
    示操作按鍵以解除該功能云云，致丙○○及丁○○均陷於錯
    誤，各於同日下午10時23分許及同日下午10時30分許，在台
    灣郵政股份有限公司某自動櫃員機，分別誤將新臺幣 (下同
    )19. 986元及29.989元存入乙○○（已另予判決）之帳戶內
    ，同日並遭人將該金額提領一空。因認被告甲○○涉有幫助
    詐欺罪嫌。
二、按犯罪事實應依證據認定之，無證據不得認定犯罪事實；不
    能證明被告犯罪者，應諭知無罪之判決，刑事訴訟法第154
    條第2項、第301條第1項分別定有明文。又認定不利於被告
    之事實，須依積極證據，苟積極證據不足為不利於被告事實
    之認定時，即應為有利於被告之認定，更不必有何有利之證
    據，最高法院40年台上字第86號、30年上字第816號判例均
    足資參照。而認定犯罪事實所須之證據，無論為直接證據或
    間接證據，其為訴訟上之證明，須至通常一般人均不致有所
    懷疑，而得確信其為真實之程度者，始得據為有罪之認定，
    倘其證明尚未達到此一程度，而有合理之懷疑存在，即無從
    逕為有罪之認定，亦有最高法院76年台上字第4986號判例可
    資參考。
三、訊據被告甲○○堅決否認有公訴意旨所載之犯行，辯稱：本
    件犯罪集團所使用之南屏電信公司0000-000-000號行動電話
    並非伊所申請，申請書上之簽名也非伊之簽名，申請書所使
    用之證件如身分證、駕駛執照影本等，雖係其本人所有，然
    該影本應係他人盜用其證件以遂行犯罪，與伊無關等語。經
    查：
  (一)影本雖通常附隨於正本，且與正本有相同之效力，但依通常
    經驗，有關身分或能力證明之相關證、照，因正本只有一枚
    ，且具有專屬性，故所有人對正本均負有保管之義務，而對
    其通常之使用不能免其法律上之責任，然就正本影印後之影
    本而言，因影本仍可繼續重覆影印之特性，致影本之使用與
    保管，對現代人而言，確已產生實際上之困難。尤以現代工
    商社會，不論公、私機構，常有須使用個人身分證、駕駛執
    照以供辨識往來者之身分或供做申請文書之附件等情形，而
    不得不由當事人交付證、照之原本（或正本）供對造影印或
    逕提供影本予對造使用，且在此種情形下，其影印後之影本
    通常多不會在使用後由當事人自行取回保管，而係留置或交
    付於往來之對造存檔，致有關原屬個人專有之身分證影本、
    駕駛執照影本等亦常因此流落於外，而發生遭他人不法使用
    之情形，此於現代社會，業已形成多數人之共同生活經驗，
    堪稱屢見不鮮。故依現代之生活經驗與論理法則，影本之使
    用與正本間，其最大之區別，即在正本之使用固有專屬性，
    且當事人不能就其正本之使用與保管諉其責任，然以影本而
    言，其原本之所有人對依其原本所產生之影本並無從負保管
    之義務，反而應由影本之持有人，對該影本之取得應負其舉
    證之責任，始得將該影本所產生之法律效果歸責於影本之當
    事人負責。以本件而言，公訴人認為被告甲○○涉有刑法上
    之幫助詐欺罪嫌，無非係以本件犯罪集團所使用之0000-000
    -000號行動電話係由被告甲○○具名申請為唯一論據。然而
    ，公訴人據以起訴被告甲○○之證據，即有關該電話之「客
    戶申請書」，僅有被告甲○○之身分證、駕駛執照等影本，
    並無被告甲○○之原本（或正本），其逕執該影本即厥認被
    告甲○○應就該申請行為負責，依據上述有關正本與影本使
    用與保管義務之說明，其於論理與經驗法則上即不無率斷之
    嫌，且難謂已為犯罪之積極證據甚明。
  (二)次查，本件申請南屏電信公司電話之手續，係由南屏電信公
    司之加盟商（設於新竹縣竹北市）「凱旭企業社」之業務人
    員己○○辦理。而依南屏電信公司電話之申請手續，須由申
    請人檢附身分證、駕駛執照之正本供業務員核對後，再影印
    上開證件之影本黏附於申請書作為附件，送交南屏電信公司
    總公司另以申請書上填寫之連絡電話與申請人連絡俾憑核對
    確係本人之申請後，始得經核可並取得電話使用等情，業據
    證人即南屏電信公司代表人戊○○於本院結證明白。是證本
    件於第一線從事審核申請人所附身分證、駕駛執照正本，從
    而取得各該證件影本之承辦人即為「己○○」，是其如何取
    得本件原專屬於被告甲○○之身分證、駕駛執照影本，有無
    嚴格審核申請人所提出之「原本」等情，均須依賴己○○之
    證詞以為證明。然該證人己○○雖屢經本院傳喚均拒未到庭
    ，致本件是否確係由被告甲○○本人提出申請或曾交付被告
    甲○○之身分證、駕駛執照原本以供審核未明，公訴人之舉
    證即難謂完備，被告甲○○所辯，即有可採。
  (三)第查，嗣經本院向南屏電信公司調取0000-000-000號行動電
    話之「客戶申請書」與身分證、駕駛執照影本，與被告甲○
    ○持有之真正身分證、駕駛執照正本相互比對後，發現系爭
    門號「客戶申請書」所附身分證背面，其「役別」欄註記有
    「0000000000」之數字，而被告持有之身分證正本上則無該
    項註記。而「客戶申請書」所附駕駛執照背面，其「印製號
    碼」欄記載序號為「00000000」；「住址變更」欄則註記「
    樹林市○○路150巷23弄4樓」，而被告持有之駕駛執照正本
    背面所載序號則為「00000000」，且全無「住址變更」欄之
    任何註記，是證本件之影本與原本間亦有明顯之不同。綜合
    以上二者，足證申請系爭電話門號時所使用之被告身分證、
    駕駛執照影本，除其正面確與被告所有者相同外，其背面之
    記載則均與被告持有之正本不同，堪證申請系爭門號當時，
    申請人所持有者僅有被告身分證、駕駛執照之正面影本，其
    背面則付諸闕如，從而應係申請人因只持有被告身分證、駕
    駛執照之正面影本，並無背面之影本，始另取其他不知名之
    人之身分證背面影本、駕駛執照背面影本瓜代，此種張冠李
    戴之行徑，適足以證明申請人於申請本件之電話門號時，確
    有偽造被告身分證與駕駛執照影本之情形，殆無疑義。
  (四)又查，系爭門號之「客戶申請書」原本所填載之聯絡電話為
    「0000-000000」、地址為「新竹縣新埔鎮○○街283號」，
    然上開連絡電話並非被告所使用之電話，且被告多年來之住
    居所地址，則或為「台北縣貢寮鄉○○村○鄰○○街6號」、
    或為「台北縣土城市○○街41巷38號8樓」，均與前開申請
    書上之聯絡地址無任何關連。況上開系爭門號「客戶申請書
    」原本上所填載之聯絡電話號碼，顯然有經過塗改，其本來
    之申請連絡電話應為「0000000000」，且依證人即南屏公司
    業務承辦人戊○○具結證稱，於申請當時經由新竹縣竹北市
    經銷商凱旭企業社傳真予總公司之電腦存檔之傳真資料，即
    為「0000000000」號，且該號碼於申請後，會經由總公司人
    員以電話連絡藉以確認申請人是否確有申請，其連絡之電話
    號碼亦即為「0000000000」號，且該電話尚有連絡成功，雙
    方通話之時間共有41秒，為何該電話號碼事後卻經由經銷商
    塗改為「0000-000000」一節，伊也無法理解等語，並提出
    該電腦存檔資料與電話連絡紀錄各1紙為證，且經本院審核
    相符。是證本件之申請書當時原先記載之連絡電話既為「00
    00000000」號，且經南屏公司之總公司人員進行核對程序並
    進行許可申請，則何以又會於事後經由經銷商凱旭企業社擅
    自塗改連絡電話為「0000-000000」，其原因亦顯有曖昧不
    明之處。參諸本件申請時之「凱旭企業社」承辦人「己○○
    」，屢經本院傳喚均未到庭，益證本件申請之審核過程及許
    可程序均有可疑，並有重大瑕疵。
  (五)又依卷附「客戶申請書」上「甲○○」之簽名字跡與被告本
    人於本院審理中之簽名字跡相互比對，二者間有明顯差異，
    業據被告於本院審理中陳述明白，並經本院審核比對上開二
    種筆跡及被告歷年來於多種其他不同證件、文書（參見被證
    四）中之筆跡予以核對，證明屬實。而被告於本件系爭電話
    申請書所載之申請時日（96年6月4日）係在彰化金銳不動產
    實業有限公司任職，而該日為星期一，適為被告之上班時間
    ，被告亦確在該公司所承辦銷售之「大官山銷售中心」（設
    於彰化市○○街558號）上班，亦有該金銳不動產實業有限
    公司97年12月17日所開具之證明書乙紙附卷可稽。是被告當
    日既在彰化該公司之服務處所上班，本即不可能分身至新竹
    縣竹北市之凱旭企業社進行申請，而申請書上之簽名又明顯
    與被告之簽名字跡不同，參諸本件之電話申請承辦單位「凱
    旭企業社」於申請程序上又有上列諸多瑕疵，因認被告所辯
    該系爭電話確非由被告所申請，確屬可信，公訴人之舉證益
    顯不足。
四、綜上所述，如公訴意旨所載之上開證據，尚不足以證明被告
    確有上揭詐欺犯行，此外復查無其他積極之證據，足資證明
    被告有如公訴意旨所指之上開犯行，是公訴人所指被告涉有
    上開詐欺取財罪嫌，尚屬不能證明，自應為無罪之諭知。
據上論斷，應依刑事訴訟法第452條、第301條第1項，判決如主
文。
中    華    民    國    98    年    1     月    22    日
                  刑事第十二庭  審判長法  官  李英豪
                                      法  官  曾正龍
                                      法  官  楊台清
以上正本證明與原本無異。
如不服本判決，應於送達後10日內向本院提出上訴狀(須附繕本)
，上訴於台灣高等法院。
                                      書記官  劉子豪
中    華    民    國    98    年    2     月     3    日


司法院資訊處製作；財團法人民間司法改革基金會備份。
